臺灣高等法院刑事判決
111年度上訴字第2508號
上  訴  人  臺灣新北地方檢察署檢察官
上  訴  人  
即  被  告  莊凱越



選任辯護人  謝政翰律師
            林宗諺律師
上列上訴人等因強盜等案件，不服臺灣新北地方法院111年度訴
字第84號，中華民國111年6月2日所為之第一審判決（起訴案號
：臺灣新北地方檢察署110年度偵字第45989號），提起上訴，本
院判決如下：
    主  文
原判決關於強盜罪部分撤銷。
乙○○犯攜帶兇器強盜罪，累犯，處有期徒刑柒年陸月。
扣案之黑色折疊刀壹把，沒收。
    事  實
一、乙○○於民國110年11月21日7時45分許，在臺北市○○區○○○路0
    0號「錢櫃台北SOGO店」前，招攔由甲○○所駕駛之車牌號碼0
    00-00號營業小客車(下稱本案車輛)，欲前往其暫寄居之友
    人住處(地址為:新北市○○區○○○道0段000號；此處亦為乙○○
    工作處所)，上車後即乘坐於後座，嗣於同日8時1分許，當
    甲○○駕駛本案車輛行經新北市新莊區新北大道2段與思源路
    口時，雙方因細故發生口角衝突，詎乙○○心生不滿，竟意圖
    為自己不法之所有，基於攜帶兇器強盜之犯意，自其所乘坐
    之該車後座，向駕車之甲○○出示其所有客觀上足以對人之生
    命、身體安全構成威脅，具有危險性而可供兇器使用之黑色
    折疊刀1把（已亮刀），並持該刀在甲○○面前比劃及徒手毆
    打甲○○頭部，甲○○因遭乙○○毆打而受有頭部損傷、頭部未明
    示部位鈍傷、頭皮血腫等傷害，乙○○並向甲○○喝令：「停車
    、煞車、煞車啦」等語，以此強暴、脅迫方式喝令甲○○停車
    ，甲○○因此心生畏懼，遂利用停等紅燈時逃出車外呼救，然
    因求救無果，甲○○為保護其賴以維生之本案車輛，持行動電
    話報警並返回本案車輛駕駛座，乙○○見狀隨即再持刀喝令甲
    ○○停止通話並交出行動電話，欲強盜甲○○所有之本案車輛，
    甲○○深感驚恐而不能抗拒，旋逃離本案車輛。乙○○見甲○○已
    因不能抗拒而離開本案車輛，遂駕駛該車輛離去，而以上開
    方式強盜本案車輛得逞，並駕駛本案車輛停放於上址之專用
    停車位（所涉不能安全駕駛動力交通工具罪部分，業經原審
    法院判決判處有期徒刑5月確定），嗣經甲○○報警處理，經
    警調取道路監視器錄影畫面比對，並前往該處查緝，當場扣
    得黑色折疊刀1把。
二、案經甲○○訴由新北市政府警察局新莊分局報告臺灣新北地方
    檢察署(下稱新北地檢署)檢察官偵查起訴。
    理  由
壹、證據能力部分：
一、按被告以外之人於審判外之言詞或書面陳述，除法律有規定
    者外，不得作為證據。又被告以外之人於審判外之陳述，雖
    不符合刑事訴訟法第159條之1至第159條之4之規定，但經當
    事人於審判程序同意作為證據，法院審酌該言詞陳述或書面
    陳述作成時之情況，認為適當者，亦得為證據；當事人、代
    理人或辯護人於法院調查證據時，知有同法第159條第1項不
    得為證據之情形，而未於言詞辯論終結前聲明異議者，視為
     有前項之同意。刑事訴訟法第159條第1項及第159條之5分
    別定有明文。本件檢察官、上訴人即被告乙○○及其辯護人就
    本判決所引用之被告以外之人於審判外之陳述，於本院均未
    爭執證據能力（見本院卷第165至167頁），且其等迄言詞辯
    論終結前均未聲明異議，經本院審酌該等證據之作成情況，
    核無違法取證或其他瑕疵，認均適為本案認定事實之依據，
    依刑事訴訟法第159條之5規定，均有證據能力。 
二、又本件認定事實引用之卷內其餘非供述證據（詳後述），並
    無證據證明係公務員違背法定程序取得，依同法第158條之4
    規定反面解釋，均有證據能力。
貳、實體部分：
一、認定犯罪事實所憑之證據及理由
　㈠訊據被告固坦承其有傷害告訴人甲○○之事實，惟否認有何攜
    帶兇器強盜之犯行，辯稱:我當時真的喝醉了，我沒有要強
    盜的意思，當天發生的事情我不記得了等語。辯護人為被告
    辯護稱:被告於上車就撞擊車窗，且與告訴人對話語無倫次
    ，被告已陷入酒醉狀態，被告並非為奪取告訴人之本案車輛
    ，而是為了趕快回家才向告訴人稱「如果不回來，就要把車
    開走」，且被告若確實有不法所有意圖，大可於告訴人兩次
    下車求救時，趁機將本案車輛開走，而被告將本案車輛開走
    後也未將本案車輛隱匿，足見被告並無不法所有意圖等語。
    經查:
  1.被告於110年11月21日7時45分許，於臺北市○○區○○○路00號
    「錢櫃台北S0G0店」前，招攔由告訴人所駕駛之車牌號碼00
    0-00號營業小客車，上車後即乘坐於後座，欲前往新北市○○
    區○○○道0段000號；後於同日上午8時1分許，告訴人駕駛本
    案車輛行經新北市新莊區新北大道2段與思源路口時，雙方
    因細故而生口角衝突，被告因此自其所乘坐之該車後座，向
    駕車之甲○○出示黑色折疊刀1把，並持該刀在甲○○面前比劃
    及徒手毆打甲○○頭部，向甲○○喝令：「停車、煞車、煞車啦
    」等語，後告訴人利用停等紅燈時逃出車外呼救，嗣持行動
    電話報警並返回本案車輛駕駛座，被告見狀隨即持刀喝令告
    訴人停止通話並交出行動電話，告訴人旋逃離本案車輛，被
    告遂駕駛該車離去等情，為被告所坦承(見原審卷第116至11
    7、286頁，本院卷第168至169頁)，核與告訴人於警詢、偵
    訊之證述大致相符(見偵卷第23至29、133至137頁)，並有衛
    生福利部臺北醫院之診斷證明書、國立台灣大學醫學院附設
    醫院診斷證明書、犯嫌犯案後逃亡軌跡路線圖及原審勘驗筆
    錄在卷可稽(偵卷第69、161、163頁，原審卷第285、288至2
    99頁)，並有黑色折疊刀1把扣案足佐，此部分事實，首堪認
    定。
  2.被告於本案車輛內徒手毆打告訴人，並持可供兇器使用之黑
    色折疊刀1把在告訴人面前比劃乙節，該當於以強暴、脅迫
    手段至使告訴人不能抗拒之程度：
  ⑴按刑法強盜罪之所謂「不能抗拒」，係指行為人所為之強暴
    、脅迫等不法行為，就當時之具體事實，予以客觀之判斷，
    足使被害人身體上或精神上達於不能或顯難抗拒之程度而言
    。所謂「至使不能抗拒」，應以行為當時客觀時、地、人、
    物等情狀及被害人主觀上之意識為判斷依據。再是否「不能
    抗拒」，原則上應以通常人之心理狀態為準；如行為人所實
    施之不法手段足以抑制通常人之抗拒，使之喪失自由意思，
    即與之意義相當，反之則否；而在通常人所能抗拒之狀態，
    但因被害人年齡、性別、性格、體能等因素，其抗拒能力較
    之通常人減弱，足認其抗拒顯有困難者，即應以被害人本人
    之心理狀態為判別標準。又強盜罪之強暴、脅迫，在客觀上
    是否足以壓抑被害人之意思自由，應依一般人在同一情況下
    ，其意思自由是否因此受到壓制為斷；所謂強暴、脅迫手段
    ，祇須抑壓被害人之抗拒，足以喪失其意思自由為已足，縱
    令被害人實際並無抗拒行為，仍於強盜罪之成立不生影響（
    最高法院71年台上字第1040號、91年台上字第290 號、92年
    台上字第4240號、96年台上字4409號、98年台上字第4757號
    、100 年台上字第4629號判決意旨參照）。
  ⑵依告訴人於偵訊證稱：被告從臺北上車後，說要去新北市○○
    區○○○道○段000號，被告在我的車上用頭敲車窗、門板，我
    跟被告說不要這樣做，被告卻很不高興的跟我說「車子是你
    的嗎」，我回答說是我的，他又說「車子的門窗是你的嗎」
    ，我說是，他就很不高興的把折疊刀拿出來，打開摺疊刀並
    抵住我脖子，還徒手打我的頭，在等紅燈時，我趕快下車求
    助其他車輛，請他們報警，但沒人理會我，我就自己先報警
    ，後來我回到車上，被告要我把手機給他，不給的話要砍殺
    我，且被告手上已經有拿刀，我趕快又下車往後跑，打電話
    報警跟警察說地點位置，我怕他追我，我往後跑，被告就把
    本案車輛開走了，當下我已經嚇到了等語(見偵卷第133至13
    7頁）。又經原審當庭勘驗車內行車紀錄器內容，結果略為
    （見原審卷第289至293頁）：
　　B男（即被告）：你是低能兒喔，你是低能兒喔，你是低能
    兒是不是啦，為什麼沒亮刀，你是低能兒喔，為什麼沒亮刀
    ，為什麼，靠爸喔，你是低能兒喔，為什麼沒亮刀，為什 
    麼沒亮刀。
     A男（即告訴人）：我不知道。
     ......
     A男：我會怕啦！別打我啦！。
     B男：為什麼沒亮刀。
     A男：不要打我啦！
     B男：為什麼沒亮刀。
     A男：我知道…
     B男：為什麼沒亮刀，因為…幹你娘，因為…。
     A男：你不要一直打我啦！
     ......
     B男：我有對你怎樣嗎？
     A男：沒有，沒有，沒事。
     B男：把電話掛掉，把電話掛掉。
     A男：我已經掛掉啦。
    而擷取畫面說明略為：
    1名身著灰色短袖上衣、戴眼鏡及黃色口罩、坐在駕駛座之A
    男（即告訴人）將錄影鏡頭轉向車內，另1名身著黑色短袖
    上衣、雙手刺青、坐在後座之乘客B男（即被告）數次徒手
    毆打、拳打A男頭部之右側、右後方，並將折疊刀手持在A男
    面前。A男語氣與表情明顯表現出害怕之情。
　　B男慢慢將折疊刀的刀子亮出，並將刀尖對著A男（紅圈處）
    ，要求A男將電話掛掉並把電話拿出來，B男先開了一小段路
    的車，後來打開車門喊救命，下車跑掉。A男跑掉後，B男收
    起折疊刀的刀子，又將頭探出窗外，向後方A男說話（見原
    審卷第285、289至297頁）。
    綜此，足見告訴人上開所證述之內容與原審勘驗筆錄之內容
    大致相符，是告訴人前揭證述應可採信。且依勘驗筆錄之內
    容(本案車輛內之行車紀錄器影像)，可知告訴人於駕駛本案
    車輛途中有表達「我真的很害怕啦」、「不要打我啦」、「
    你不要一直打我啦」、「救命啊」等語，且告訴人之語氣及
    表情明顯表露出害怕之情(見原審卷第289至293頁)，堪認告
    訴人確實於駕駛本案車輛途中與被告起爭執，被告因而徒手
    毆打告訴人，並持其所有的黑色折疊刀1把在告訴人面前比
    劃，告訴人因此深感恐懼而逃離本案車輛，而告訴人雖曾一
    度返回車內，然衡之本案車輛為告訴人維生工具，其或於衡
    量後返回車內，但參以本案車輛內之空間狹小，且被告於本
    案車輛內是坐在後座，並自後座持刀持續向坐在前面的告訴
    人面前比劃，可隨時持刀抵住斯時坐在駕駛座的告訴人頸部
    等人體重要部位，而告訴人當時坐在駕駛座背對被告，處於
    難以反抗的狀態，告訴人以駕駛計程車為業，況本案車輛為
    賓士廠牌（見偵卷第59頁），價值不斐，若非處於高度恐懼
    之情狀，當無捨棄其賴以維生之本案車輛，而急於逃離現場
    之理，且其與持刀之被告近在咫尺，如稍有不從，即可能遭
    被告持刀揮砍、刺擊，對其生命、身體安全造成極大威脅，
    可以想見斯時告訴人當處於極度驚懼之狀態，自難期被害人
    於此情形下能有何冒生命危險之積極反抗。準此，依一般社
    會通念，可認任何處於自告訴人相同情境之人，身心必定處
    於高度恐懼而無助之狀態，被告所實行之毆打告訴人、持刀
    在告訴人面前比劃之強暴、脅迫行為，就當時之具體事實，
    予以客觀判斷，確已足以壓抑告訴人之意思自由，達於至使
    不能抗拒之程度。
  ⑶再者，被告以前揭強暴、脅迫手段使告訴人深感恐懼而逃離
    本案車輛後，被告即駕駛本案車輛至新北市○○區○○○道0段00
    0號，且依卷附之新北市政府警察局新莊分局111年1月25日
    新北警莊刑字第1114014539號函暨所附刑案現場勘察報告，
    可知被告係將本案車輛駕駛回其斯時居住地之停車場(見原
    審卷第181、185頁)，將本案車輛置於自身可管領之處所，
    足見被告係將本案車輛置於其隨時得使用之狀態，而非將本
    案車輛棄於路邊等場所，被告顯然有將告訴人所有之本案車
    輛置於自己實力支配之下之主觀意圖，況被告對告訴人並無
    合法債權或對本案車輛有合法使用權限，堪認被告之主觀上
    確有意圖為自己不法所有之強盜犯意。辯護人為被告辯護稱
    ：被告無不法所有意圖等語，不足憑採。
  ⑷至被告及其辯護人雖另稱：被告當時已經酒醉，對發生之事
    無印象，意識減弱，且亦無從萌生加重強盜犯意等語，然查
    ，被告行為後是否對於行為時之所為有記憶，不影響被告行
    為時之責任，仍須依據卷內之證據判斷被告行為時是否已無
    從辨識其行為。而觀諸原審勘驗筆錄，可知被告在告訴人逃
    離本案車輛時，即自行駕駛本案車輛離去，在過程中，被告
    並無神智不清之狀況，說話語氣平穩、駕車時神色自然(見
    原審卷第285、299頁)，實難認被告斯時已酒醉至無法辨識
    其行為係不正當的。再者，被告將本案車輛駕駛回其斯時居
    所的停車場時，尚能將本案車輛完好停放於停車格內，有現
    場看察照片在卷可稽（見原審卷第186至187頁），再參諸警
    方所繪製被告強盜本案車輛後之駕車路線圖(見原審卷第175
    頁)，被告取得本案車輛之地點距離其停放車輛之地點，仍
    有相當距離，且須經數度轉彎方可抵達，倘如被告所述，其
    於斯時已無辨識能力，豈有可能仍安然駕駛本案車輛返回其
    居所，且尚能將車輛安妥停放於停車場之停車格，顯見被告
    當時仍具相當程度之控制及辨識能力。準此，綜觀上情，難
    認被告於行為時的辨識行為違法或依其辨識而行為之能力，
    有何顯著降低之情，被告及其辯護人前揭所辯，尚難憑採。
　㈡綜上，本件事證明確，被告犯行堪以認定，應依法論科。
二、論罪：
  ㈠被告所犯罪名：
  1.按所謂「兇器」，其種類雖無限制，然必須客觀上足對人之
    生命、身體、安全構成威脅，具有危險性之器械屬之。查，
    被告所持扣案之黑色折疊刀，有金屬製之刀刃，若持以為揮
    、刺、砍等動作，客觀上足對人之生命、身體及安全構成危
    險，自屬「兇器」無訛。
  2.核被告所為，係犯刑法第328條第1項、同法第330條第1項之
    攜帶兇器強盜罪。至被告以徒手方式毆打告訴人成傷，應係
    令告訴人感到恐懼、害怕之強暴手段，此傷害行為應認已結
    合於強盜罪之罪質中，不另論傷害罪。公訴意旨認被告此部
    分所為，另成立刑法第277條第1項傷害罪，容有誤會。
  ㈡刑法第47條之適用：
    被告前因傷害、恐嚇、毀損罪，經法院論罪科刑確定，經原
    審法院以109年度聲字第2068號裁定定應執行刑有期徒刑10
    月確定，於110年4月6日縮刑期滿執行完畢，其受有期徒刑
    之執行完畢後，5年以內故意再犯本件最重本刑為有期徒刑
    以上之罪，為累犯。本院審酌被告前案為傷害、恐嚇危害安
    全等暴力型犯罪，而毀損罪則屬侵害他人財產之犯罪，被告
    本案攜帶兇器強盜罪之犯罪類型，兼具暴力犯罪與財產犯罪
    ，所侵害法益與前案具有相同性質；又被告構成累犯的前科
    係以入監執行的方式執行完畢，被告既然曾入監服刑，更應
    該記取教訓，卻又犯本案，已見被告確未能經由徒刑之執行
    而生警惕、對刑罰反應力薄弱之事實，本院因認以本案具體
    情節，依累犯加重最低法定本刑，並無使被告所受刑罰超過
    其所應負擔罪責，致其人身自由因此遭受過苛侵害之罪刑不
    相當、違反比例原則之情形，應依刑法第47條第1項之規定
    加重其刑。。
  ㈢不適用刑法第59條之說明：
　1.被告之辯護人雖為被告辯護稱：被告業與告訴人達成和解，
    且努力籌措和解金，並考量本案法定刑度，應有刑法第59條
    規定之適用等語。
　2.惟按刑法第59條規定犯罪之情狀顯可憫恕，認科以最低度刑
    仍嫌過重者，得酌量減輕其刑，此雖為法院依法得行使裁量
    之事項，然非漫無限制，必須犯罪另有特殊之原因、環境與
    情狀，在客觀上足以引起一般之同情，認為即予宣告法定最
    低度刑期，猶嫌過重者，始有其適用（最高法院28年上字第
    1064號、45年台上字第1165號判例意旨參照）；又適用該條
    文酌量減輕其刑時，雖不排除審酌同法第57條所列各款事由
    ，但其程度應達於客觀上足以引起同情，確可憫恕者，方屬
    相當（最高法院88年台上字第388號、第4171號判決意旨參
    照）。
　3.經查，被告與告訴人本無怨隙，因搭乘告訴人所駕駛之計程
    車途中而與告訴人起爭執、口角，即萌生攜帶兇器強盜之犯
    意，以徒手毆打告訴人、持刀在告訴人面前比劃等強暴、脅
    迫行為，依其犯罪情節在客觀上尚難認有特殊原因或事由，
    而足以引起一般同情而顯然可憫之情。綜上，就被告犯罪情
    狀及對社會治安之危害程度尚非輕微，並無客觀上顯可憫恕
    之處，自無刑法第59條酌減其刑之適用。　
三、撤銷原判決關於被告犯攜帶兇器強盜罪部分之理由：
　　原判決認被告本案所為係犯刑法第328條第1項、同法第330
    條第1項之攜帶兇器強盜罪，事證明確，予以論罪科刑，固
    非無見。惟按刑法第57條第9款、第10款所規定之「犯罪所
    生之危險或損害」、「犯罪後之態度」為法院科刑時應審酌
    事項之一，其就被告犯罪後悔悟之程度而言，包括被告行為
    後，有無與被害人和解、賠償損害，此並包括和解之努力在
    內。從而被告積極填補損害之作為，當然列為有利之科刑因
    素（最高法院110年台上字第4956號判決要旨參照）。原判
    決未及審酌被告業於上訴後給付和解金新臺幣10萬元（見本
    院卷第209、211、250頁），是原審據以量刑之基礎既有變
    更，科刑審酌即稍有未恰。被告上訴否認犯加重強盜罪及主
    張適用刑法第59條，雖無理由，而檢察官上訴意旨以原審量
    刑過輕為由提起上訴，亦為無理由，然原審未就被告已有和
    解情事審酌量刑，致對被告之量刑容有未及審酌之處，容有
    未當，是原審關於量刑之部分既屬無可維持，自應由本院將
    此部分原判決予以撤銷改判。　
四、科刑及沒收：　　　　
    爰以行為人責任為基礎，審酌被告前曾有強制罪、傷害罪妨
    害自由罪等犯罪之前案紀錄（除構成累犯之前科紀錄），素
    行不佳，正值壯年，智識思慮俱屬正常，且四肢健全，非無
    工作能力，竟不思以正途取財，貪圖不勞而獲而以上揭強暴
    脅迫方式強盜本案車輛，非但侵害他人之財產權，且對於告
    訴人之人身安全造成威脅，其犯罪具嚴重性及高度危險性，
    危害社會治安甚鉅，益徵其法制觀念之淡薄，所為甚值非難
    ，又考量被告犯後始終否認攜帶兇器強盜犯行，及考量被告
    業已給付和解金10萬元（尚有20萬元未給付）之犯後態度，
    兼衡被告為高中肄業之智識程度、入監前從事電商，與母親
    同住之家庭生活狀況等一切情狀，量處如主文第二項所示之
    刑。另扣案之黑色折疊刀1把，為被告所有，且為本案犯罪
    所用之物，爰依刑法第38條第2項前段規定宣告沒收。
據上論斷，應依刑事訴訟法第369條第1項前段、第364條、第299
條第1項前段，判決如主文。
本案經檢察官李叔芬到庭執行職務。
中　　華　　民　　國　　111 　年　　10　　月　  20　　日
                  刑事第二庭    審判長法　官  遲中慧
                                      法　官  黎惠萍
                                      法　官  邱筱涵
以上正本證明與原本無異。
如不服本判決，應於收受送達後20日內向本院提出上訴書狀，其
未敘述上訴之理由者並得於提起上訴後20日內向本院補提理由書
（均須按他造當事人之人數附繕本）「切勿逕送上級法院」。
                                      書記官  莫佳樺
中　　華　　民　　國　　111 　年　　10　　月　　20　　日
附錄：本案論罪科刑法條全文
中華民國刑法第328條
意圖為自己或第三人不法之所有，以強暴、脅迫、藥劑、催眠術
或他法，至使不能抗拒，而取他人之物或使其交付者，為強盜罪
，處5年以上有期徒刑。
以前項方法得財產上不法之利益或使第三人得之者，亦同。
犯強盜罪因而致人於死者，處死刑、無期徒刑或10年以上有期徒
刑；致重傷者，處無期徒刑或7年以上有期徒刑。
第1項及第2項之未遂犯罰之。
預備犯強盜罪者，處1年以下有期徒刑、拘役或9千元以下罰金。

中華民國刑法第330條
（加重強盜罪）
犯強盜罪而有第321條第1項各款情形之一者，處7年以上有期徒
刑。
前項之未遂犯罰之。